【裁判字號】    97,訴,1733
【裁判日期】    980122
【裁判案由】    護照條例等
【裁判全文】
臺灣臺北地方法院刑事判決              97年度訴字第1733號
公  訴  人  臺灣臺北地方法院檢察署檢察官
被      告  乙○○
選任辯護人  程昱菁律師
            鄧湘全律師
上列被告因業務侵占等案件，經檢察官提起公訴（96年度偵字第
21846號、第21996號）及移送併案審理（臺灣桃園地方法院檢察
署96年偵字第24694 號），被告於本院準備程序進行中就被訴事
實為有罪之陳述，由本院合議庭裁定由受命法官獨任以簡式審判
程序審理，判決如下：
    主  文
乙○○犯業務侵占罪，拾壹罪，各處有期徒刑柒月，如附表二編
號1所示之署押沒收；又犯共同行使偽造私文書罪，處有期徒刑
陸月，如附表三編號1所示之署押及護照沒收；又犯行使偽造私
文書罪，貳罪，各處有期徒刑肆月，各如附表三編號2、3所示之
署押均沒收；又犯受禁止出國處分而出國罪，貳罪，各處有期徒
刑貳月；又犯未經許可入國罪，貳罪，各處有期徒刑貳月。應執
行有期徒刑壹年陸月，如附表二編號1、附表三編號1、附表三編
號2、3所示之署押及護照均沒收。
    事  實
一、乙○○於民國96年5月至8月間，在臺北市○○○路○段184
    號3樓之1泰洋旅行社股份有限公司（下稱泰洋旅行社）擔任
    業務員，受該公司委任，辦理招攬遊客、收取團費及代辦相
    關旅行證件等業務。詎其竟意圖為自己不法之所有，先後於
    附表一所示時間，侵占業務上持有表列代收客戶款項11筆。
    而乙○○為掩飾其行為及取信客戶便於收取款項，並基於行
    使偽造私文書之犯意，於附表二編號1、2、3、4所示時間、
    地點，先後4次偽造泰洋旅行社收款明細單，分別持向未○
    ○等人行使，藉以向各該客戶收款侵占入己，足以生損害於
    被冒用名義者之信用或商譽。各次偽造私文書及行使之時間
    、地點、行為態樣，詳如附表二編號1、2、3、4所示。
二、乙○○因另犯偽造文書案件為臺灣基隆地方法院以95年度易
    字第179號判處有期徒刑3月確定，經送臺灣基隆地方法院檢
    察署執行後未到案執行而為該署於95年12月間發布通緝遭禁
    止出國，乙○○為躲避通緝俾能帶團出國，乃於於96年4、5
    月間，利用受託為客戶己○○代辦申請護照之機會，與其女
    友陳以姍（由臺灣板橋地方法院檢察署偵辦中）基於犯意之
    聯絡，先由陳以姍在臺北縣蘆洲市○○街220巷26號2樓住處
    將乙○○之相片黏貼於中華民國普通護照申請書，再由乙○
    ○於96年5月2日在外交部領事事務局（下稱領務局）冒用己
    ○○名義，偽簽己○○之署押而偽造中華民國普通護照申請
    書，持向領務局行使，冒名申領000000000號護照【附表三
    編號1之犯行】。乙○○因另案通緝中，應禁止其出國，乙
    ○○乃持冒領之己○○護照於96年5月2日、22日各非法出國
    1次，同年月7日、27日各非法入國1次【附表四之犯行】。
    嗣為因應己○○催詢，復於同年6月13日妄冒己○○名義偽
    造補發中華民國普通護照申請書，黏貼己○○照片後，持向
    領務局行使，矇領補發護照，轉交己○○持用，藉以掩飾前
    此冒領護照之犯行【附表三編號3之犯行】。又於96年6月間
    受託為客戶Ｐ○○代辦申請護照，乙○○因無護照可用，又
    於同年月14日妄冒Ｐ○○名義，偽造中華民國普通護照申請
    書，黏貼自己之照片，持向領務局行使冒名申請護照，企圖
    供己矇混使用【附表三編號2之犯行】。旋經該局承辦公務
    員查覺有異，未予核准並送警查辦。上開偽造護照申請文書
    進而行使之行為，對於公眾對外交領事、國境安管等公務體
    制之信賴，以及己○○、Ｐ○○之個人權益，俱已足生損害
    。
二、案經臺中市警察局、內政部刑事警察局移送臺灣臺北地方法
    院檢察署檢察官偵查起訴及由臺灣桃園地方法院檢察署檢察
    官移送併案審理。
    理  由
一、本件被告乙○○所犯之罪，非死刑、無期徒刑、最輕本刑三
    年以上有期徒刑之罪，亦非高等法院管轄之第一審案件，其
    於本院準備程序進行中，就被訴事實為有罪之陳述，經告知
    簡式審判之旨，並聽取檢察官、被告及辯護人之意見後，本
    院合議庭裁定由受命法官獨任進行簡式審判程序，合先敘明
    。
二、證明被告犯罪所憑之證據：
(一)、被告於警詢、偵查及本院之自白。
(二)、證人甲○○、周逸筑、廖牧雲、簡仕穎、游宇辰、未○○、
    Ｑ○○、黃○○、Ｋ○○、己○○、Ｐ○○、陳以珊、吳秉
    勳、林翰強、袁慧婷、杜承洸、吳旭豐、張家綸、王世勛、
    簡伯勳、黃雅雯、李依倫、魏家鑫、門耀華、廖啟智、王學
    智、米高甫、曾偉軒、李宗城、柳惠方、張忠正、許子豪、
    陳怡均、梁作敏、張忠安、王冠懿、魏菊英、張簡廷穎、邱
    麗芳、賴錦輝、吳仁皓、吳郁珊、丁秀婷、陳陳品萍、李晴
    靜、李慧君、邱玉文、許秀菁、高宗沅、康復鈞、許宏瑋、
    許御衡、潘冠日、班耀東、楊智銘、廖忠輝、詹曉涵、趙雅
    慧、王姿予、梁竣源、宙○○Ｊ○○、戊○○、Ｍ○○、壬
    ○○、黃基桓、亥○○、盧采霖、寅○○、丁○○、Ｌ○○
    、玄○○、Ｎ○○、酉○○、Ｒ○○、詹苡涵、Ｂ○○、Ｏ
    ○○、巳○○、辛○○、何立亞林君俞、林志偉、鄭宇涵、
    何展富、蔡雨涵、彭湘雁、李瑜微、陳明郁、林雅婷、何佳
    玲、張雅惠、未○○、戌○○、Ｉ○○、子○○、游方琳、
    丙○○、午○○、地○○卯○○、Ｇ○○、Ｆ○○、彭彥佑
    、Ｋ○○、丑○○、Ｅ○○、申○○、天○○、Ｈ○○、陳
    盈臻、辰○○、庚○○、宇○○、癸○○、Ｄ○○、Ａ○○
    、Ｃ○○之證詞。
(三)、泰洋旅行社現金支出傳票、請款單、協議書、收款明細單、
    國外旅遊定型化契約書影本，偽造之泰洋旅行社編號000281
    號、000300號、000302號、000339號收款明細單，偽造己○
    ○、Ｐ○○名義之普通護照申請書，偽造己○○名義之補發
    普通護照申請書，被告冒用己○○名義申領之普同護照1本
    及冒名入出境查詢資料。
三、論罪及科刑：
(一)、核被告所為，附表一部分，係犯刑法336條第2項之罪；附表
    二部分，係犯刑法第216條、第210條之罪；附表三部分，係
    犯刑法第216條、第210條之罪；附表四部分，係犯入出國及
    移民法第74條之罪（按該法雖於96年12月26日修正公布全文
    97條，於97年8月1日施行，被告所犯第74條為修正前第54條
    ，行為後僅條次移列，罪名刑度不變，故毋庸比較新舊法。
    公訴人於論告書已予更正）。
(二)、被告就附表三編號1之犯行與陳以姍有犯意聯絡及行為分擔
    ，為共同正犯。附表二、三所列被告行使偽造私文書部分，
    偽造署押及盜用印章之行為，均為偽造私文書之階段行為；
    偽造私文書之低度行為，復為較高度之行使犯行所吸，均不
    另論罪。而被告附表二編號1、2、3、4行使偽造私文書之行
    為與其附表一編號1、2、8之業務侵占行為，就被告而言，
    僅有自然概念之1行為，且係基於1個意思決定為之，自應評
    價為1個犯罪行為，被告以1行為觸犯2罪名，為想像競合犯
    ，應從一重之業務侵占罪論處，公訴人認係數罪容有誤會。
    又按護照條例第23條第3項、第4項固規定：「將國民身分證
    交付他人或謊報遺失，以供冒名申請護照者，處五年以下有
    期徒刑、拘役或科或或併科新臺幣十萬元以下之罰金」；「
    前項冒用名義者，亦同」。惟該條第四項既規定：「前項」
    冒用名義者，則該項規範處罰之犯罪行為人顯係僅限於將國
    民身分證交付他人或謊報遺失以供冒名申請護照之冒名者而
    言，蓋此類冒名者因係經由被冒名者同意而提出申請，縱有
    提出被冒名者名義之申請書，原不成立行使偽造私文書，始
    有特別立法加以處罰之必要。是被告既未經被害人己○○同
    意而冒用其名義申辦護照，已構成行使偽造私文書罪，其行
    為與護照條例第23條第4項之構成要件即不該當，應不成立
    該罪，惟公訴人認該部分與行使偽造私文書罪為想像競合犯
    ，爰不另為無罪之諭知。又移送併辦之事實與被告附表附表
    三編號1、2、3之行為為同一事實，本院自得併予審理。
(三)、被告所犯上揭11次業務侵占犯行、3次行使偽造私文書犯行
    （附表三編號1、2、3）、2次非法出國犯行及2次非法入國
    犯行，犯意各別，構成要件互異，應予分論併罰。
(四)、爰審酌被告之動機、犯罪之手段、犯罪之所得為新臺幣（下
    同）91萬餘元、犯後坦承犯行並已賠償泰洋旅行社負責人甲
    ○○0000000元等一切情狀，分別量處如主文所示之刑，並
    定其應執行刑。又偽造之「林's」、己○○、Ｐ○○之署押
    （詳如附表二編號1、附表三編號1、2、3所示），應依刑法
    第219條宣告沒收。扣案000000000號護照1本係被告犯罪所
    得之物，亦應予以沒收。至偽造之護照申請書上之被告相片
    因已交付領務局管領而非被告所有，故不另為沒收之諭知。
據上論斷，應依刑事訴訟法第273條之1第1項、第299條第1項前
段，入出國及移民法第74條、刑法28、第216條、第210條、第33
6條第2項、第55條、第38條第1項第3款、第219條、第51條第5款
，刑法施行法第1條之1，判決如主文。
本案經檢察官林麗瑩到庭執行職務
中    華    民    國    98    年    1    月    22    日
                  刑事第十五庭  法  官   廖紋妤
上正本證明與原本無異。
如不服本判決應於收受送達後10日內向本院提出上訴書狀，並應
敘述具體理由；其未敘述上訴理由者，應於上訴期間屆滿後20日
內向本院補提理由書（均須按他造當事人之人數附繕本）「切勿
逕送上級法院」。告訴人或被害人如對於本判決不服者，應具備
理由請求檢察官上訴，其上訴期間之計算係以檢察官收受判決正
本之日期為準。
                                書記官   林妙穗
中    華    民    國    98    年    1    月    22    日
附錄本案論罪科刑法條：
刑法第210條
偽造、變造私文書，足以生損害於公眾或他人者，處5年以下有
期徒刑。
刑法第216條
行使第210條至第215條之文書者，依偽造、變造文書或登載不實
事項或使登載不實事項之規定處斷。
刑法第336條
對於公務上或因公益所持有之物，犯前條第1項之罪者，處1年以
上7年以下有期徒刑，得併科5千元以下罰金。
對於業務上所持有之物，犯前條第1項之罪者，處6月以上5年以
下有期徒刑，得併科3千元以下罰金。
前二項之未遂犯罰之。
入出國及移民法第74條
未經許可入國或受禁止出國處分而出國者，處3年以下有期徒刑
、拘役或科或併科新台幣9萬元以下罰金。
附表一
   ┌──┬─────┬─────┬────────────────┐
   │編號│  時間    │   金額   │       所侵占之財物             │
   ├──┼─────┼─────┼────────────────┤
   │  1 │96.5月間  │  34,000元│真理大學未○○等10位學生泰國6日 │
   │    │          │          │遊之訂金及代辦護照費用          │
   ├──┼─────┼─────┼────────────────┤
   │  2 │96.5月～  │ 511,250元│龍華科技大學游宇辰等50位學生參加│
   │    │96.8月    │          │泰國6日遊之團費及代辦護照費用   │
   ├──┼─────┼─────┼────────────────┤
   │  3 │96.6.25～ │ 157,250元│朝陽科技大學Ｑ○○等28位學生泰國│
   │    │ 96.8.30  │          │6日遊之團費及代辦護照費用       │
   ├──┼─────┼─────┼────────────────┤
   │  4 │ 96.7.5   │  33,600元│朝陽科技大學黃○○等8位學生泰國6│
   │    │          │          │日遊之訂金及代辦護照費用        │
   ├──┼─────┼─────┼────────────────┤
   │  5 │ 96.7.24  │   4,000元│鄭佩玲等4位旅客參加9月10日澎湖3 │
   │    │          │          │日遊之部分訂金                  │
   ├──┼─────┼─────┼────────────────┤
   │  6 │ 96.7.25  │  16,000元│張育瑛等4人訂金之退款款項       │
   ├──┼─────┼─────┼────────────────┤
   │  7 │ 96.7.28  │  30,000元│育達商業技術學院Ｋ○○等15位學生│
   │    │          │          │泰國6日遊之訂金及代辦護照費用   │
   ├──┼─────┼─────┼────────────────┤
   │  8 │ 96.7.31  │  30,000元│李世佳、高佩君、己○○巴里島5日 │
   │    │          │          │遊訂金及團費                    │
   ├──┼─────┼─────┼────────────────┤
   │  9 │96.8月間  │  22,500元│明新科技大學39位學生泰國6日遊之 │
   │    │          │          │部分團費                        │
   ├──┼─────┼─────┼────────────────┤
   │ 10 │96.8月間  │  59,900元│9月2日10位旅客參加澎湖3日遊之所 │
   │    │          │          │有團費                          │
   ├──┼─────┼─────┼────────────────┤
   │ 11 │ 96.8.25  │  15,200元│漫畫王員工澎湖2日遊代購機票費用 │
   └──┴─────┴─────┴────────────────┘
附表二
   ┌──┬────┬─────┬───────────┬───────┐
   │編號│  時間  │  地點    │       行為態樣       │沒收          │
   ├──┼────┼─────┼───────────┼───────┤
   │  1 │96.5.15 │臺北市長安│妄冒不詳姓名主管「林's│「林's」署押  │
   │    │        │東路泰洋旅│」署押1枚偽造該旅行社 │ 1枚          │
   │    │        │行社      │編號000281號收款明細單│              │
   │    │        │          │，進而持向真理大學學生│              │
   │    │        │          │代表未○○行使（附表一│              │
   │    │        │          │編號1）               │              │
   │    │        │          │                      │              │
   ├──┼────┼─────┼───────────┼───────┤
   │  2 │96.5.28 │同上      │盜用泰洋旅行社「時尚假│              │
   │    │        │          │期」確認章戳，偽造該旅│              │
   │    │        │          │行社編號000302號收款明│              │
   │    │        │          │細單，進而持向龍華科技│              │
   │    │        │          │大學學生代表游宇辰行使│              │
   │    │        │          │（附表一編號2）       │              │
   │    │        │          │                      │              │
   ├──┼────┼─────┼───────────┼───────┤
   │  3 │96.6.10 │同上      │盜用泰洋旅行社「時尚假│              │
   │    │        │          │期」確認章戳，偽造該旅│              │
   │    │        │          │行社編號000300號收款明│              │
   │    │        │          │細單，進而持向龍華科技│              │
   │    │        │          │大學學生代表游宇辰行使│              │
   │    │        │          │ （附表一編號2）      │              │
   │    │        │          │                      │              │
   ├──┼────┼─────┼───────────┼───────┤
   │  4 │96.7.31 │同上      │盜用泰洋旅行社「時尚假│              │
   │    │        │          │期」確認章戳，偽造該旅│              │
   │    │        │          │行社編號000339號收款明│              │
   │    │        │          │細單，進而持向客戶李世│              │
   │    │        │          │佳、高佩君2人行使     │              │
   │    │        │          │ （附表一編號8）      │              │
   │    │        │          │                      │              │
   └──┴────┴─────┴───────────┴───────┘
附表三
   ┌──┬────┬─────┬───────────┬───────┐
   │編號│  時間  │  地點    │       行為態樣       │ 沒        收 │
   ├──┼────┼─────┼───────────┼───────┤
   │  1 │96.5.2  │領務局    │利用受託代辦己○○護照│ 己○○署押3枚│
   │    │        │          │機會，由陳以姍黏貼陳宗│、000000000號 │
   │    │        │          │德之照片於中華民國普通│ 護照1本      │
   │    │        │          │護照申請書後，再由陳宗│              │
   │    │        │          │德偽簽己○○之署押3枚 │              │
   │    │        │          │以己○○名義偽造中華民│              │
   │    │        │          │國普通護照申請書，持向│              │
   │    │        │          │該局行使冒名申領      │              ││    │        │          │000000000號護照。     │              │
   │    │        │          │                      │              │
   ├──┼────┼─────┼───────────┼───────┤
   │  2 │96.6.14 │同上      │利用受託代辦Ｐ○○護照│Ｐ○○署押2枚 │
   │    │        │          │機會，冒簽Ｐ○○署押2 │              │
   │    │        │          │枚，以Ｐ○○名義偽造中│              │
   │    │        │          │華民國普通護照申請書，│              │
   │    │        │          │黏貼自己照片後，持向該│              │
   │    │        │          │局行使冒名申請護照（未│              │
   │    │        │          │得手）。              │              │
   ├──┼────┼─────┼───────────┼───────┤
   │ 3  │96.6.13 │同上      │冒簽己○○署押2枚，以 │己○○署押2枚 │          │
   │    │        │          │己○○名義偽造補發中華│              │
   │    │        │          │民國普通護照申請書（黏│              │
   │    │        │          │貼己○○照片），持向領│              │
   │    │        │          │務局矇領補發護照，轉交│              │
   │    │        │          │呂用強持用，藉以掩飾如│              │
   │    │        │          │附表三編號1所示冒領護 │              │
   │    │        │          │照之犯行。            │              │
   └──┴────┴─────┴───────────┴───────┘
    附表四
   ┌──┬────┬─────┬────────────────┐
   │編號│  時間  │  地點    │       行為態樣                 │
   ├──┼────┼─────┼────────────────┤
   │  1 │96.5.2  │桃園國際機│因另案通緝受禁止出國之處分，未經│
   │    │        │場        │許可而出國                      │
   ├──┼────┼─────┼────────────────┤
   │  2 │96.5.7  │同上      │不法取得護照而有禁止入國事由，未│
   │    │        │          │經許可而入國                    │
   ├──┼────┼─────┼────────────────┤
   │  3 │96.5.22 │同上      │因另案通緝受禁止出國之處分，未經│
   │    │        │          │許可而出國                      │
   ├──┼────┼─────┼────────────────┤
   │  4 │96.5.27 │同上      │不法取得護照而有禁止入國事由，未│
   │    │        │          │經許可而入國                    │
   └──┴────┴─────┴────────────────┘


司法院資訊處製作；財團法人民間司法改革基金會備份。
